臺灣高雄地方法院民事判決　九十一年度簡上字第四一號
　　上　訴　人　乙○○
　　被上訴人　　甲○○
　　訴訟代理人　丙○○
右當事人間請求給付票款事件，上訴人對於中華民國九十年十二月七日本院高雄簡易
庭九十年度雄簡字第二七五三號第一審判決提起上訴，本院判決如左：
    主      文
上訴駁回。
第二審訴訟費用由上訴人負擔。
    事實及理由
一、上訴人起訴主張：被告林孟玉係被上訴人之妻，被告林孟玉前向伊調借由伊為發
    票人、面額新台幣（下同）一百萬元之支票一紙，該支票嗣經兌現，惟被告林孟
    玉無力清償前開債務，故簽發同額由被上訴人背書並免除作成拒絕證書之本票（
    發票日為民國八十九年一月三十一日、票號為○七五三○六號、未載到期日）一
    紙，交伊收執，詎伊於九十年七月十三日以存證信函通知被告林孟玉及被上訴人
    返還前開款項，竟遭拒絕付款，為此爰依票據、消費借貸之法律關係，除請求被
    告林孟玉應給付一百萬元及自八十九年一月三十一日起至清償日止，按年息百分
    之五計算之利息，而被上訴人並應依民法保證之法律關係，連帶給付上開金額等
    語。
二、被告林孟玉辯稱：系爭本票乃伊交付上訴人持以向他人調借現款之用，伊並無積
    欠上訴人借款等語；另被上訴人則以：其就系爭本票之背書責任已逾一年時效期
    間，且上訴人並未交付借款予被告林孟玉，故其無返還義務等語，資為抗辯。
三、原審認被告林孟玉依消費借貸之法律關係，應給付上訴人一百萬元及自八十九年
    一月三十一日起至清償日止，按年息百分之五計算之利息；另認系爭本票自發票
    日即八十九年一月三十一日至九十年七月十三日即上訴人以存證信函通知被上訴
    人付款時，已逾一年之時效期間，故被上訴人無須負背書人之責任；另上訴人未
    能舉證被上訴人有共同借款及保證之情事，是被上訴人亦無依消費借貸及民法保
    證之法律關係，負給付前開金額之義務，從而駁回上訴人此部分之起訴。上訴人
    則認為本票未載到期日者，視為見票即付，而所謂見票即付，係指現實提示本票
    之日為到期日而言，上訴人固於九十年七月十三日以存證信函通知被告林孟玉及
    被上訴人付款，然於同年月二十三日始至被告林孟玉家中提示系爭本票，故該本
    票之到期日應為九十年七月二十三日，而上訴人於同年八月十日即對被上訴人提
    出支付命令之聲請，請求給付系爭本票之金額，顯未罹於本票背書人所應負之一
    年時效期間；又被上訴人與林孟玉為夫妻關係，林孟玉簽開系爭本票時，被上訴
    人亦在現場為背書行為，另被上訴人口頭承諾保證系爭本票兌現，且被上訴人寄
    予上訴人之存證信函亦載明必當履行應有之承諾等語，故依消費借貸及民法保證
    之法律關係，被上訴人亦有給付系爭本票金額之義務，原審就被上訴人應給付之
    部分為駁回之判決，自有違誤，為此提出上訴，並聲明（一）原判決不利上訴人
    部分廢棄，（二）右廢棄部分，被上訴人應給付上訴人一百萬元，及自八十九年
    一月三十一日起至清償日止，按年息百分之五計算之利息，（三）第一審廢棄部
    分及第二審訴訟費用均由被上訴人負擔。被上訴人則以上訴人未於系爭本票發票
    日後六個月內為提示，已喪失對於前手之追索權，且不能僅以背書為由，據以認
    定有借款或保證之事實等情，認上訴人之上訴無理由，為此聲明（一）上訴駁回
    ，（二）第二審訴訟費用由上訴人負擔。
四、兩造不爭執之事實：林孟玉與被上訴人為夫妻關係，林孟玉前向上訴人調借由上
    訴人為發票人、面額一百萬元之支票一紙，該支票業已兌現，嗣林孟玉簽發同額
    由被上訴人背書並免除作成拒絕證書且未載到期日之本票（發票日：八十九年一
    月三十一日、票號：○七五三○六號）一紙，交予上訴人之事實，業經上訴人提
    出本票一紙為證，被上訴人就此亦不爭執，自堪信為真實。
五、按票據法第四十五條規定：見票後定期付款之匯票，應自發票日起六個月內為承
    兌之提示，前項期限，發票人得以特約縮短或延長之，但延長之期限不得逾六個
    月。又見票即付之匯票，以提示日為到期日，第四十五條之規定，於前項提示準
    用之，同法第六十六條亦有明文。另同法第一百零四條復規定：執票人不於本法
    所定期限內為行使或保全匯票上權利之行為者，對於前手喪失追索權。且前開規
    定於本票均準用之，同法第一百二十四條亦有明文。經查：系爭本票未載到期日
    ，依票據法第一百二十條第二項規定，視為見票即付，故其提示期間，應於發票
    日後六個月為之，系爭本票之發票日為八十九年一月三十一日，從而法定提示期
    間至八十九年七月三十一日為止，惟系爭本票之執票人即上訴人迭於本院自承係
    於九十年七月二十三日提示系爭本票等語（見本院九十一年三月二十二日準備程
    序及同年六月二十五日言詞辯論筆錄），顯已逾越票據法規定之提示期間；又上
    訴人於原審雖有主張林孟玉及被上訴人言明一年後始可提示（詳原審卷第四一頁
    ），惟票據乃文義證券，相關權利義務悉以票據文義定之，姑不論系爭本票上未
    載明前開約定，縱令有之，依票據法第四十五條第二項規定，延長之期限亦不得
    逾六個月（即九十年一月三十一日），而上訴人提示之日期，亦已逾越法定可延
    長之期間，故不論上訴人對於背書人即被上訴人之時效是否已罹於時效消滅，惟
    上訴人未於票據法所規定之期限內行使權利，揆諸前揭法律規定，對於系爭本票
    之背書人即被上訴人自已喪失追索權。
六、次按稱消費借貸者，謂當事人一方移轉金錢或其他代替物之所有權於他方，而約
    定他方以種類、品質、數量相同之物返還之契約，民法第四百七十四條第一項定
    有明文。從而當事人主張有金錢借貸關係存在，須就其發生所具備之特別要件即
    金錢之交付及借貸意思表示互相一致負舉證之責任；且支票背書人，依票據法之
    規定，應照支票文義擔保付款，與消費借款之借用人，負返還借用物相同種類同
    數量之責任者，其性質不同，如以支票代借據，除支票背書人為借用人之情形外
    ，尚有支票發票人為借用人之情形，故僅持有支票，尚不能據以認定借款之事實
    ，最高法院八十一年度台上字第二三七二號、五十五年度台上字第三○八○號判
    決意旨，可資參照。本件上訴人徒以被上訴人與發票人林孟玉為夫妻關係，而其
    借予林孟玉之同額支票，嗣經被上訴人公司財務經理之朋友即訴外人沈志明兌現
    領取，而認為被上訴人與林孟玉應負共同借款之責任，迄未能舉證兩造間有借貸
    之合意，揆諸前揭法條及最高法院判決意旨，自不足採。
七、再按稱保證者，謂當事人約定，一方於他方之債務人不履行債務時，由其代負履
    行責任之契約，民法第七百三十九條定有明文。故保證契約之成立，雖不以作成
    書面為要件，但當事人仍應證明雙方有前開代負履行責任之合意。查票據之發票
    人或背書人均有可能為借款人或保證人，已如前述，抑有可能本於買賣、承攬各
    種不同之基礎法律關係，而於票據上背書，且夫妻為不同之法律主體，縱令關係
    密切，亦難僅以被上訴人與發票人林孟玉係夫妻，而被上訴人就系爭本票為背書
    行為，逕認被上訴人應負保證之責任。上訴人雖主張被上訴人曾口頭保證系爭本
    票之兌現，惟此是否即屬民法之保證契約，已有可疑，蓋背書人應照票據文義擔
    保付款，從而被上訴人縱令曾為此表示，亦可能強調其背書人之責任，且上訴人
    亦未能舉證被上訴人曾為此表示，至於上訴人提出被上訴人所寄之存證信函雖有
    載明：本人（即被上訴人）必當履行應有之承諾等語（原審卷第五三頁），該承
    諾是否即為「保證」俟林孟玉拒絕付款時，由被上訴人代負履行責任，上訴人就
    此亦未能舉證以實其說，從而上訴人依保證之法律關係，請求被上訴人給付系爭
    金額，亦無足取。
八、綜上所述，上訴人依票據、消費借貸及民法保證之法律關係，請求被上訴人給付
    一百萬元，及自八十九年一月三十一日起至清償止，按年息百分之五計算之利息
    ，為無理由，應予駁回。原審駁回上訴人消費借貸、保證部分之起訴，並無不當
    ；另駁回票據部分之起訴，理由雖有未當，然結論則無二致，上訴意旨求為廢棄
    原審不利於上訴人之判決，核屬無據，均應予駁回。
九、據上論結，本件上訴為無理由，依民事訴訟法第四百三十六條之一第三項、第四
    百四十九條第一項、第二項、第七十八條，判決如主文。
中　　　華　　　民　　　國　　九十一　　年　　　七　　　月　　　九　　　日
                              臺灣高雄地方法院民事第五庭
~B審判長法官　黃國川
~B法　　　官　汪怡君
~B法　　　官　吳為平
右為正本係照原本作成。
本判決不得上訴。
中　　　華　　　民　　　國　　九十一　　年　　　七　　　月　　　九　　　日
~B法院書記官　陳昱良
